【裁判字號】    97,聲判,18
【裁判日期】    970526
【裁判案由】    聲請交付審判
【裁判全文】
臺灣臺北地方法院刑事裁定              97年度聲判字第18號
聲  請  人
即 告訴 人  丙○○
            乙○○
共同代理人  顏光嵐律師
被      告  甲○○
上列聲請人等因被告涉犯詐欺案件，不服臺灣高等法院檢察署檢
察長中華民國96年12月24日96年度上聲議字第6163號駁回聲請再
議之處分（原不起訴處分案號：臺灣臺北地方法院檢察署96年度
偵字第13008 號），聲請交付審判，本院裁定如下：
    主  文
聲請駁回。
    理  由
一、按告訴人不服上級法院檢察署檢察長或檢察總長認再議為無
    理由而駁回之處分者，得於接受處分書後10日內委任律師提
    出理由狀，向該管第一審法院聲請交付審判；又法院認為交
    付審判之聲請不合法或無理由者，應駁回之。刑事訴訟法第
    258條之1第1項、第258條之3第2項前段，分別定有明文。
二、聲請交付審判意旨略以：(一)本件駁回再議聲請之處分理由所
    指民國94年11月8 日由被告甲○○匯入乙○○帳戶之新台幣
    （下同）56,000元，容有疑義；至94年12月18日由被告匯入
    乙○○帳戶之196,800 元，則與本件詐欺告訴無涉，本案處
    分理由毫無憑據，亦未經向聲請人乙○○究明其情，即逕自
    將上揭二筆轉帳匯款認作被告支付予聲請人乙○○之利息，
    實有違誤。實則，被告初時即係憑藉、利用與聲請人等均屬
    舊識之友好關係，乃自93年起，陸續以投資生意為由，向聲
    請人丙○○及乙○○諉稱亟需資金周轉，向聲請人等調借款
    項。而聲請人等基於多年情誼，又見被告信誓旦旦保證還款
    ，並表示願按月支付利息2 分，更願開立票據用供擔保等語
    ，有此種保證，聲請人等自不疑有他，分別由聲請人丙○○
    先後借予被告50萬元及100萬元，共計150萬元。聲請人乙○
    ○則陸續借予被告75萬元、60萬元、60萬元及80萬元，共計
    275 萬元。觀諸前情，被告為使聲請人等不起疑心，甚為順
    遂其日後得續向聲請人等誆騙金錢之不法意圖，縱其間曾返
    還少數利息予聲請人等，亦係為掩飾其詐欺意圖之舉，至為
    明確。詳言之，被告向聲請人丙○○詐騙金錢合計150 萬元
    ，惟僅返還區區12萬元；被告陸續向聲請人乙○○詐騙金錢
    高達275 萬元，惟僅返還區區11萬元，若非基於詐欺之不法
    意圖，豈會於僅支付極少數之利息以杜猜疑而陸續詐騙得手
    後，即再無下文？嗣於聲請人等疑心初起時，為求取信於聲
    請人等，再於95年5 月30日簽立書面保證日後如數支付本息
    （詳告證三），並簽發發票日為95年5 月30日、到期日為95
    年12月31日，面額分別為150萬元及275萬元之本票兩紙交予
    告訴人等收執（詳告證四）。然被告於簽發上開本票後，即
    避不見面，屢經聲請人等多次催討，均未獲置理，亦未曾主
    動向聲請人等表示還款之意，聲請人等一本仁厚，再三給予
    被告機會，卻於前揭借款積欠至今已近3 年之漫長等待中，
    未見被告絲毫還款之誠意，更令聲請人深感氣憤，亦足徵被
    告自始即無還款意思。詎原處分理由昧於上情，竟僅以被告
    曾分別支付區區12萬元、11萬元利息予聲請人羅如玲、乙○
    ○，即率然認定聲請人等與被告間本即有持續之金錢往來，
    被告並無詐欺之不法意圖，徒置聲請人等陸續數次貸予金錢
    即係遭被告詐騙所致、被告詐騙聲請人等之金額合計400 餘
    萬元等情於不顧，該駁回聲請人再議聲請之處分自嫌率斷，
    對聲請人誠屬不公；(二)被告除曾於93年至95年間陸續以投資
    為名向聲請人等詐騙金錢外，復曾於94年7 月間另以鈞鵬國
    際股份有限公司（下稱「鈞鵬公司」。該公司為其夫擔任負
    責人之鈞鼎國際股份有限公司【下稱鈞鼎公司】之關係企業
    ）需款增資為名，向聲請人丙○○調借款項。詳言之，被告
    係向聲請人丙○○表示將來可為公司股東，毋庸實際出資，
    僅需以個人名義辦理信用貸款充作投資款，再由被告以所設
    立之公司名義按月清償該信用貸款本息即可。聲請人丙○○
    當時即認被告應為一殷實商人，既有創業投資需要，雙方又
    本為舊識，被告應不致誆騙聲請人丙○○，聲請人丙○○方
    又依照被告之指示，向遠東國際商業銀行、國泰世華商業銀
    行、台東中小企業銀行等辦理信用貸款，貸予被告計約189
    萬元之款項，聲請人丙○○並簽發本票予各該貸款銀行以為
    擔保。而被告為掩飾其詐欺犯行，並曾於詐得聲請人丙○○
    上揭款項後，提供鈞鵬公司之股東名簿以取信於聲請人丙○
    ○。惟嗣因被告並未依約代聲請人丙○○按月清償信用貸款
    本息，復因被告尚有其他民間合會糾紛，而聲請人乙○○經
    與該合會會員談及聲請人丙○○遭被告誆騙申辦信用卡貸款
    一情，方悉該合會會員羅若菲亦遭被告以相同手法詐騙辦理
    信用貸款貸予被告，且被告嗣後並未依約代為清償，亦未提
    供鈞鵬公司股東名簿與羅若菲，更於上開合會會員所提詐欺
    案件偵辦中全盤否認曾許諾羅若菲擔任鈞鵬公司股東等情，
    而亦以單純借貸關係推託卸責。至此，聲請人等方悉被告實
    以鈞鵬公司需款增資為名，四處多方調借款項詐騙錢財。而
    因被告於惡意詐騙錢財後未依約按時償還信用貸款本息，聲
    請人丙○○亦無力償還，經遠東國際商業銀行、國泰世華商
    業銀行執聲請人丙○○所簽發之本票向法院聲請強制執行，
    致使聲請人丙○○至今仍需背負工作薪資遭按月扣新三分之
    一之壓力，而被告此始作俑者反而坐擁其四處詐騙之金錢，
    高枕無憂，豈不令聲請人等大感忿忿不平；(三)再查，鈞鵬公
    司之公司登記資料，該公司係於94年8 月31日設立登記，對
    照聲請人丙○○係於94年7 月間遭被告詐騙辦理信用貸款貸
    予被告，被告於短短一個月間即可集資成立鈞鵬公司，足見
    其早有預謀，受害人亦為數眾多。又再對照鈞鵬公司與鈞鼎
    公司之公司登記資料，被告於該二間公司均擔任董事，持有
    股份數亦均屬最高，且該二間公司現仍在營業中，從事電子
    相關貿易，被告是否如其所言確屬無力還款，容有疑義。惟
    被告卻從未與聲請人等聯繫還款事宜，對於聲請人遭其誆騙
    申辦信用貸款致其財產遭法院強制執行一事亦從未聞問，如
    非本於詐欺之不法意圖，豈有可能行徑乖張至此？另查，被
    告除詐騙聲請人等與上述合會會員高額金錢外，嗣經聲請人
    等多方查證，又獲悉被告亦以投資為名，向案外人林章松詐
    騙錢財，該案業經臺灣臺北地方法院檢察署偵察起訴，現由
    臺灣臺北地方法院審理中（96年度易字第2964號）。益徵本
    案被告實係慣常巧立編派各種名目，以借貸金錢為名，行惡
    意詐騙之實，使聲請人等及其他受害人陷於錯誤而帶與款項
    予被告；(四)又本案聲請人等係在96年4 月12日始向臺灣臺北
    地方法院檢察署對被告提出詐欺告訴，則於95年間聲請人根
    本尚未提出告訴，臺灣臺北地方法院檢察署豈有可能於原處
    分書所載之「95年5月23日」、「95年6月11日」對聲請人等
    寄發傳喚通知書？聲請人等又豈有可能於上開二日期收受傳
    喚通知書？退步言之，縱臺灣臺北地方法院檢察署原承辦檢
    察官曾寄發通知書或證人傳票傳訊聲請人等到庭，而聲請人
    等未及親自收受而未到庭，惟聲請人等既已載明送達代收人
    ，即表該送達代收人之地址為適於收受聲請人等有關本案信
    函文件之處所，原承辦檢察官自仍應再寄發通知書予送達代
    收人，豈可於未利用卷內既知送達地址送達通知之文書，亦
    未予聲請人等到庭陳述、補充相關告訴事實之情形下，即率
    然對被告為不起訴處分？更遑論依原再議意旨與上開陳述，
    本案仍實有諸多容待查證之疑義，而自聲請人之再議意旨尤
    其聲請人與案外人羅亦菲具遭被告詐騙申辦信用貸款貸予被
    告一節觀之，亦足認被告確涉有詐欺重嫌。詎原承辦檢察官
    竟徒憑被告臨訟辯解，即率為不起訴處分，未予詳查被告之
    犯罪情事，本有違誤，而本案駁回再議之處分書竟仍對原屬
    草率之不起訴處分予以維持，更令聲請人等大感費解，無從
    信服，為此聲請交付審判等語。
三、本件聲請人等雖以前揭理由認被告涉犯詐欺罪嫌，而向本院
    聲請交付審判。惟按犯罪事實應依證據認定之，無證據不得
    認定犯罪事實，刑事訴訟法第154條第2項定有明文；又告訴
    人之告訴，係以使被告受刑事訴追為目的，是其陳述是否與
    事實相符，仍應調查其他證據以資審認；而犯罪事實之認定
    ，應憑證據，如未能發現相當證據，或證據不足以證明，自
    不能以推測或擬制之方法，以為裁判基礎；另認定不利於被
    告之事實，須依積極證據，苟積極證據不足為不利於被告事
    實之認定時，即應為有利於被告之認定，更不必有何有利之
    證據（最高法院52年台上字第1300號、40年台上字第86號及
    30年上字第816 號判例意旨足資參照）。復按民事債務當事
    人間，若有未依債務本旨履行給付之情形，依一般社會經驗
    而言，原因非一，其因不可歸責之事由致無法給付，或因合
    法主張抗辯事由而拒絕給付，甚至債之關係成立後，始行惡
    意遲延給付，皆有可能，非必出於自始無意給付之詐欺犯罪
    一端。茍無證據證明其在債之關係發生時，自始即具有不法
    所有意圖之積極證據，亦僅能令負民事債務不履行之責任，
    尚不得據此債信違反之客觀事態，即推定被告自始即有不法
    所有之意圖，而逕以詐欺取財罪相繩。再者，刑事訴訟法第
    258條之1規定告訴人得向法院聲請交付審判，係新增對於「
    檢察官不起訴或緩起訴裁量權」制衡之一種外部監督機制，
    法院僅就檢察官所為不起訴或緩起訴之處分是否正確加以審
    查，以防止檢察機關濫權，依此立法精神，同法第258條之3
    第3 項規定法院審查聲請交付審判案件時「得為必要之調查
    」，其調查證據之範圍，自應以偵查中曾顯現之證據為限，
    不得就告訴人新提出之證據再為調查，亦不得蒐集偵查卷以
    外之證據，否則將與刑事訴訟法第260 條之再行起訴規定，
    混淆不清。是法院於審查交付審判之聲請有無理由時，除認
    為告訴人所指摘不利被告之事證未經檢察機關詳為調查或斟
    酌，或不起訴處分書所載理由違背經驗法則、論理法則或其
    他證據法則，否則不宜率予裁定交付審判（法院辦理刑事訴
    訟案件應行注意事項第134 項參照）；且法院裁定交付審判
    ，即如同檢察官提起公訴，使案件進入審判程序，是法院裁
    定交付審判之前提，必須偵查卷內所存證據已符合刑事訴訟
    法第251條第1項規定「足認被告有犯罪嫌疑」檢察官應提起
    公訴之情形，亦即該案件已跨越起訴門檻，若需再為起訴審
    查，則易生裁判矛盾並造成訴訟遲延。縱或法院對於檢察官
    所認定之基礎事實有不同判斷，但如案件仍須另行蒐證偵查
    始能判斷應否交付審判者，因交付審判審查制度並無如同再
    議救濟制度得為發回原檢察官續行偵查之設計，法院仍應依
    同法第258 條之3第2項前段規定，以聲請無理由裁定駁回。
四、被告對於其有向聲請人等借款，且尚未清償完畢之事實，固
    不爭執，惟堅詞否認有何詐欺犯嫌，辯稱：我與她們在88年
    之前就一直有錢借貸往來，也都付利息與換票，後來是因為
    財務狀況不佳，才無法還錢，告訴人明知是民事借貸，還一
    直騷擾我的家人，我沒有詐欺等語。經查：被告前曾向聲請
    人丙○○、乙○○分別借貸150萬元及275萬元，除給付部分
    利息外，尚未全額清償等情，業據聲請人丙○○、乙○○指
    訴在卷，並有存摺交易明細、本票、被告95年5 月30日書立
    之字據在卷可憑，被告就此亦不爭執，堪認屬實。聲請人等
    2 人固指稱被告向聲請人丙○○所借貸之款項部分僅返還12
    萬元利息，向聲請人乙○○所借貸之款項部分僅返還11萬元
    利息等語，惟依卷附乙○○之臺灣土地銀行活期儲蓄存款存
    摺影本所示，除前開聲請人乙○○所主張之11萬元匯入款項
    外，被告另曾於94年12月18日匯入196,800 元，而被告於檢
    察官偵查時，亦曾具狀表明：「告訴人係借錢給我賺取利息
    ，而不是投資我，且從88年起至95年3 月30日共計收息借款
    金額之1.74倍（乙○○87個月×2﹪）及0.52 倍（丙○○93
    年起至95年2月24日，26個月×2﹪），並因丙○○先生剛過
    世，另給予我於94年8 月新成立之公司60,000股乾股分紅」
    等語，則除聲請人等2 人前開所稱共計23萬元之利息外，被
    告是否尚有支付利息給聲請人等2 人（聲請人等稱被告上開
    196,800 元之匯入款項與本件詐欺告訴無涉）？若有，則支
    付之情形為何？凡此均與本案被告是否涉犯詐欺罪名相關，
    惟卷內相關證據均付之闕如，本院尚無從依現有卷證資料，
    遽認被告涉有詐欺罪嫌。又被告配偶簡瑞鼎之鈞鼎公司經營
    不善，且被告又遭任職公司解雇，致其財務狀況惡化一節，
    亦經被告陳述在卷，並有公司解雇公告附卷可稽，核其解雇
    期間與聲請人等所指訴被告未依約給付利息之時間相近，則
    被告所辯上情，似非無據，則被告於借款之初是否即有詐欺
    之犯意，亦非無疑，是依聲請人等2 人所提證據資料，尚難
    遽斷被告確實涉有詐欺罪嫌。
五、綜上所述，本件聲請人等雖執首揭理由認被告涉有詐欺罪嫌
    ，而向本院聲請交付審判，惟就全案卷證資料觀之，並未發
    現有何其他積極之證據足以證明被告確有聲請人等所指述之
    犯行，聲請人等雖指摘原檢察官調查證據未盡完備，揆諸前
    揭交付審判意旨，不在本院審理交付審判之救濟範圍內，亦
    難以此作為聲請交付審判之理由，是聲請人等聲請交付審判
    ，非有理由，應予駁回。
六、依刑事訴訟法第258 條之3第2項，裁定如主文。
中    華    民    國    97    年    5     月    26    日
                  刑事第十三庭  審判長法  官  黃俊明
                                      法  官  郭顏毓
                                      法  官  李明益
以上正本證明與原本無異。
本裁定不得抗告。
                                      書記官  劉穗筠
中    華    民    國    97    年    5     月    26    日


司法院資訊處製作；財團法人民間司法改革基金會備份。
